【裁判字號】    92,訴,334
【裁判日期】    920623
【裁判案由】    確認優先購買權存在
【裁判全文】
臺灣新竹地方法院民事判決  九十二年度訴字第三三四號
    原      告    乙○○○
    訴訟代理人    洪大明律師
    複  代理人    丁○○
    被      告    丙○○
    被      告    甲○○
右當事人間請求確認優先購買權存在事件，本院判決如左：
    主    文
原告之訴駁回。
訴訟費用由原告負擔。
    事    實
甲、原告方面：
  一、聲明：
    （一）請求判決確認原告就附表所列土地之優先購買權存在。
  二、陳述：
    （一）緣坐落新竹市○○段一０三一地號之土地原屬訴外人陳正峰所有，陳正峰
          於民國七十六年間在該土地上興建房屋乙幢，嗣於八十四年六月間將房屋
          出賣並過戶予訴外人張嫦娥，八十六年十一月間訴外人張嫦娥再過戶予原
          告。
    （二）訴外人陳正峰將上開土地上之建物出賣過戶予張嫦娥時，其與張嫦娥間應
          成立租賃關係，嗣張嫦娥再將該建物過戶轉讓予原告時，原告與訴外人陳
          正峰間，應推斷默許原告繼續承租。是原告與訴外人陳正峰間應成立租賃
          關係，殆無疑義。訴外人陳正峰因積欠被告丙○○債務，經其聲請強制執
          行，拍賣上開土地，於九十二年三月十一日由被告二人共同拍定，價金為
          二百六十六萬六千六百六十六元。但依土地法第一百零四條之規定，原告
          對上開土地應有優先購買權，當原告具狀主張行使優先購買權，卻遭被告
          等拒絕，為此，爰提起本件訴訟，訴請確認如聲明所示。
  三、證據：提出土地登記謄本、建築改良物登記簿、建物登記謄本、拍賣不動產筆
      錄、聲請優先購買狀各一件為證。
乙、被告方面：
  一、聲明：如主文所示。
  二、陳述：依土地法第一百零四第一項之規定：「．．．．房屋出賣時，基地所有
      權人有依同樣條件優先購買之權。其順序以登記之先後定之。」，訴外人陳正
      峰將上開房屋出賣予訴外人張嫦娥，理應通知被告共有人而未通知，其與訴外
      人張嫦娥訂立之買賣契約，自不得對抗被告等優先購買權人。而被告二人與原
      告同為優先購買權人，依登記順序而言，應由登記在先之被告二人購買，於法
      並無不合。且訴外人陳正峰將上開房屋售予訴外人張嫦娥時，被告已是上開土
      地之共有人，故就該建物有優先購買權，但訴外人陳正峰並未通知被告，故其
      侵害被告等人之權利，是訴外人陳正峰之行為違反法律規定，原告並不能因此
      取得優先購買權。
  三、證據：提出土地登記申請書、本院八十九年度執字第五一九七號民事裁定、新
      竹市地政事務所民眾閱異動索引單各一份為證。
丙、本院依職權調閱本院八十九年度執字第五一九七號民事執行卷宗及向新竹市地政
    事務所調閱新竹市○○段四一四建號歷次移轉所有權登記資料。
    理    由
一、原告起訴主張緣坐落新竹市○○段一０三一地號之土地（以下簡稱系爭土地）原
    屬訴外人陳正峰所有，陳正峰於七十六年間在該土地上興建房屋乙幢（以下簡稱
    系房屋），嗣於八十四年六月間將系爭房屋出賣並過戶予訴外人張嫦娥，八十六
    年十一月間訴外人張嫦娥再過戶予原告。而訴外人陳正峰將系爭房屋出賣過戶予
    訴外人張嫦娥時，與訴外人張嫦娥間應成立租賃關係，嗣訴外人張嫦娥再將系爭
    房屋過戶轉讓予原告時，應推斷訴外人陳正峰默許原告繼續承租。是原告與訴外
    人陳正峰間應成立租賃關係，殆無疑義。訴外人陳正峰因積欠被告丙○○債務，
    經其聲請強制執行，拍賣如附表所之土地，並於九十二年三月十一日由被告二人
    共同拍定，價金為二百六十六萬六千六百六十六元。依土地法第一百零四條之規
    定，原告對該拍定之土地應有優先購買權，原告即具狀主張行使優先購買權，卻
    遭被告等拒絕，為此，爰提起本件訴訟，訴請確認如聲明所示等情。
二、被告則以依土地法第一百零四第一項之規定：「．．．．房屋出賣時，基地所有
    權人有依同樣條件優先購買之權。其順序以登記之先後定之。」，訴外人陳正峰
    將房屋出賣予訴外人張嫦娥時，被告二人已是系爭土地之共有人，依上開規定，
    享有優先購買權，故訴外人陳正峰理應通知被告而未通知，其與張嫦娥訂立之契
    約，自不得對抗被告等優先購買權人，故其侵害被告等之權利。被告二人與原告
    同為優先購買權人，依登記順序而言，應由登記在先之被告二人購買，於法並無
    不合。是訴外人陳正峰之行為違反法律規定，原告並不能因此取得優先購買權等
    語，資為抗辯。
三、兩造不爭執之事實：
  (1)如附表所示之土地，經本院以八十九年度執字第五一九七號強制執行事件查封拍
    賣，並由被告二人共同拍定在案。
  (2)訴外人陳正峰有於八十四年六月三十日，申請將系爭房屋以買賣為原因移轉登記
    予訴外人張嫦娥，嗣於八十六年十一月三日，訴外人張嫦娥再申請以贈與為原因
    將系爭房屋移轉登記予原告。
  (3)訴外人陳正峰及被告二人為系爭土地之共有人。
四、按土地與房屋為各別之不動產，各得單獨為交易之標的，且房屋性質上不能與土
    地使用權分離而存在，亦即使用房屋必須使用該房屋之地基，故土地及房屋同屬
    一人，而將土地及房屋分開同時或先後出賣，其間雖無地上權設定，然除有特別
    情事，可解釋為當事人之真意，限於賣屋而無基地之使用外，均應推斷土地承買
    人默許房屋承買人繼續使用土地；本院四十八年台上字第一四五七號判例係指土
    地及房屋同屬一人，而將土地及房屋分開同時或先後出賣時，應推斷土地承買人
    默許房屋承買人繼續使用基地而言。與本件無權占有土地建造房屋，其後房屋出
    賣與他人之情形不同，自不能謂被上訴人已知他人蓋有房屋，及後拍賣時未有所
    主張，即認為已容忍地上建物之存在而默許繼續使用系爭土地。最高法院四十八
    年台上字第一四五七號、六十四年台上字第一一０號判例可資參照。本件原告主
    張系爭土地為訴外人陳正峰所有，訴外人陳正峰並在系爭土地上建築系爭房屋，
    嗣將系爭房屋過戶予訴外人張嫦娥，故訴外人張嫦娥與訴外人陳正峰間應有租賃
    關係存在，而訴外人張嫦娥嗣後再將系爭房屋過戶予原告，原告亦繼受該租賃關
    係，是原告自得主張確認如附表所示之土地有優先購買權等語，然為被告所否認
    ，並以上開情詞置辯。經查，訴外人陳正峰、陳誠一與被告二人係於八十三年十
    一月二十一日始就系爭土地辦理繼承登記而成為系爭土地之共有人，權利範圍各
    為四分之一，有土地登記謄本一件在卷可稽，而系爭房屋乃於七十六年間即由訴
    外人陳正峰搭建於系爭土地上，亦有建築物改良登記簿謄本一份附卷可按，故訴
    外人陳正峰於建築系爭房屋時，並非系爭土地之所有權人甚明。再原告於本院八
    十九年度執字第五一九七號強制執行事件中亦自承，系爭土地原所有權人係伊公
    公，當初是經過伊公公同意，蓋系爭房屋，當時沒有租賃關係，當初有口頭說以
    後系爭土地由訴外人陳正峰繼承等語（見上開民事執行卷宗(二)九十二年四月十一
    日執行調查筆錄），是依原告所陳，訴外人陳正峰縱係有權使用系爭土地建屋，
    然其與原土地所有權人間亦僅成立使用借貸之關係，難認有租地建屋之租賃關係
    存在，則系爭土地事後因繼承而移轉於被告等人共有時，該使用借貸關係縱因繼
    承而由被繼承人等繼承原借貸契約之權利義務，亦無法認事後因繼承取得系爭房
    屋之所有權人與系爭房屋之所有權人間有租賃關係，是訴外人陳正峰與系爭土地
    所有權人間既無任何租賃關係，則訴外人陳正峰於被告等人為系爭土地之共有人
    後，再移轉過戶系爭房屋予訴外人張嫦娥時，自無何租賃關係得隨同移轉，故訴
    外人張嫦娥將系爭房屋再行移轉過戶予原告，亦無承繼任何租賃關係可言。
五、次按基地出賣時，地上權人、典權人或承租人有依同樣條件優先購買之權。房屋
    出賣時，基地所有權人有依同樣條件優先購買之權。其順序以登記之先後定之。
    土地法第一百零四條第一項定有明文。依原告所提出之事證，尚無法證明其就如
    附表所示之土地有何租賃關係存在，業如前述，此外，其復未就上開法律規定享
    有優先購買權之情形，舉證以明其實，則其前開主張，洵非可採。
六、縱上所述，本件原告主張依土地法第一百零四條之規定，訴請確認其就如附表所
    示之土地有優先購買權，尚乏所據，不應准許。
七、本件判決之基礎已臻明確，兩造其餘攻擊、防禦方法及提出未經援用之舉證，經
    本院審酌後，核與判決之結果無影響，爰不一一加以論駁，附此敘明。
八、結論：本件原告之訴為無理由，依民事訴訟法第七十八條，判決如主文。
中      華      民      國    九十二    年      六      月     二十三   日
                                  臺灣新竹地方法院民事第一庭
~B法      官  王鳳儀
右為正本，係照原本作成。
如對本判決上訴，須於判決送達後廿日內向本院提出上訴狀。
~B法院書記官  王恬如
中      華      民      國    九十二    年      六      月     三十     日


司法院資訊處製作；財團法人民間司法改革基金會備份。
